臺灣屏東地方法院刑事判決　　　　　　　　　　　　　九十一年度訴字第八八四號
　　公　訴　人　臺灣屏東地方法院檢察署檢察官
　　被　　　告　戊○○
　　被　　　告　己○○
　　共　　　同
　　選任辯護人　邱明政
右列被告等因妨害自由等案件，經檢察官提起公訴（九十一年度偵字第三三六五號、
九十一年度偵字第三八三五號），本院判決如左：
    主  文
戊○○共同以脅迫使人行無義務之事未遂，處有期徒刑伍月，如易科罰金，以佰元
折算壹日。扣案之魚刀及菜刀各壹把，均沒收。
己○○共同以脅迫使人行無義務之事未遂，累犯，處有期徒刑肆月，如易科罰金，以
佰元折算壹日。扣案之魚刀及菜刀各壹把，均沒收。
戊○○、己○○被訴誣告罪部分無罪。
    事  實
一、戊○○與己○○為父子關係。己○○曾因違反麻醉藥品管理條例案件，經本院於
    民國八十六年十月二十九日以八十六年易字第二六二七號判處有期徒刑五月確定
    ，甫於八十七年五月二十九日入監執行完畢。戊○○前於八十九年間因違反臺灣
    與大陸地區人民關係條例，經臺灣高等法院高雄分院判處有期徒刑一年，上訴最
    高法院駁回上訴確定（不構成累犯），渠二人均明知非經相關主管機關准許，不
    得使大陸地區人民非法進入臺灣地區，仍與一位大陸地區綽號「阿狗」之姓名不
    詳成年男子共同基於犯意聯絡，以每載一位大陸地區女子可得報酬新台幣（下同
    ）五千元之代價，於九十一年六月十二日十六時許，由戊○○擔任船長、己○○
    為船員，共同駕駛「滿昇豐二號」漁船（即編號為ＣＴ三─四二四八號），自屏
    東縣東港鎮東港安檢所報關出港，九十一年六月十三日二十二時許，抵達大陸地
    區福建省平潭外海約十七海浬處，接駁同日晚間七時許，自中國大陸福建省平潭
    縣搭乘由綽號「阿狗」之成年男子所安排，由另二名不詳姓名年籍之大陸地區成
    年男子所駕駛之木船出海之大陸地區人民之鄒雲美、樂梅蘭、李晴、黃婷、林芸
    、李小華、劉珠鳳、陳愛灼、林妹、盧阿妹、吳愛華、田永珍、詹愛生、卓巧娟
    、陳曉芳、許銀妹、鄭珠花、林鳳翠、程莉莎、易具輝、易具容等二十一人，欲
    將其等非法載運進入臺灣地區，嗣於九十一年六月十五日十八時十分許，將其等
    載運至貓鼻頭外海以西約二十三海浬處（東經一二○點一三度，北緯二十一點四
    七度；非臺灣地區領海區域）時，為行政院海岸巡防署海洋巡防總局直屬船隊及
    該署屏東機動查緝隊人員共同當場查獲（違反臺灣與大陸地區人民關係條例部分
    ，業經臺灣高等法院高雄分院以九十二年上訴字第一五四號各判處有期徒刑六月
    ），並於九十一年六月十六日十七時二十五分許，由臺灣屏東地方法院檢察署內
    勤檢察官偵訊完畢後，責令由戊○○、己○○負責將鄒雲美等二十一名大陸地區
    女子載離臺灣地區海域十二海浬外處，再聯絡大陸地區漁船將鄒雲美等二十一人
    接駁載回大陸地區，戊○○父子即在海巡署派員戒護下，於九十一年六月十七日
    十八時許，由高雄市前鎮漁港出發，將該二十一員大陸地區女子載至高雄西北約
    一百浬處（即北緯二十三度三十分七十二秒、東經一一八度四十八分三十六秒）
    ，詎戊○○於九十一年六月十八日上午十時許，見海巡署人員已先行離開後，因
    不甘蒙受接運大陸女子未成之損失，竟聯絡臺灣地區之人蛇集團派船前來接運，
    欲將該二十一員大陸地區女子載返入境臺灣地區，嗣九十一年六月十九日中午十
    二時許，己○○見其所聯絡之臺灣地區基隆籍之不明漁船已至該處，即對該二十
    一員大陸地區女子謊稱該漁船係要將渠等接回大陸地區福建省平潭縣，然因該二
    十一員大陸地區女子見前來搭載船隻係臺灣地區基隆籍漁船，並非先前將渠等載
    離大陸地區岸邊之大陸籍木殼船，且船長亦非己○○所稱福建縣福州人，認為係
    己○○對渠等說謊，惟恐再遭戊○○再賣到臺灣地區，而不願上船，戊○○及己○○竟共同基於使人行無義務之事之犯意聯絡，分別持戊○○所有菜刀、魚刀揮
    舞強迫鄒雲美等二十一名大陸地區女子上船，戊○○並出言脅迫：如不上船就殺
    死妳們等語，因鄒雲美等二十一名大陸地區女子不從而未得逞，雙方僵持約二十
    分鐘，臺灣籍漁船眼看無法接運大陸地區女子即先行離去，大陸地區女子群起鼓
    譟要求戊○○父子將船開往平潭海邊搶灘使渠等自行登岸，戊○○父子因大陸男
    子「阿狗」男子未駕駛漁船前來接駁大陸女子，且為避免將大陸女子載往大陸沿
    岸觸法及搶灘時發生意外，欲將鄒雲美等二十一名大陸地區女子載回臺灣交由海
    巡人員處理，遂進入船艙室內將船艙室關起來，不讓該鄒雲美等二十一名大陸地
    區女子知悉船隻行進方向，大陸地區女子為確定戊○○所航行方向，乃包圍駕駛
    艙兩側欲進入駕駛艙觀看航行海圖，以查明戊○○是否要將渠等載返大陸地區，
    並要求返回大陸，戊○○為基於防衛大陸女子進入駕駛艙控制船隻行駛方向，遂
    持一把未生鏽之魚刀揮舞驅趕大陸女子離開駕駛艙兩側走道時，不慎以魚刀劃傷
    大陸女子程莉莎，使其受有左小腿一處割傷，復大聲對大陸女子揚稱：如妳們敢
    進去船艙就殺妳們等語，並命令己○○持另一把已生鏽之菜刀，喝令鄒雲美等二
    十一名大陸地區女子退至船尾處，方使大陸地區女子不敢進入駕駛艙，然大陸地
    區女子遂轉而向對航經該處其它船隻揮衣求救，戊○○見已無法再控制局勢，為
    避免受二十一名大陸地區女子挾持船隻駛向平潭沿岸搶灘，即要求己○○以船上
    無線話機（即ＳＳＢ）委託友人乙○○，於九十一年六月十九日十四時二十分許
    ，代為向行政院海岸巡防署海防總局第十二海巡隊報案求救，嗣海巡隊於同日十
    八時二十五分，在新竹外海二十六浬（北緯二十五度十三分、東經一二○度四十
    分）處查獲，並扣得魚刀、菜刀各一把。
二、案經行政院海岸巡防署海洋巡防總局直屬船隊、第十二海巡隊報告臺灣新竹地方
    法院檢察署檢察官呈臺灣高等法院檢察署檢察長令轉臺灣屏東地方法院檢察署檢
    察官偵查起訴。
    理  由
壹、有罪部分
一、訊之被告戊○○、己○○雖坦承右揭時、地載運鄒雲美等二十一名大陸地區女子
    返回大陸福建省平潭縣外海之事實不諱，惟均矢口否認有妨害自由之犯行，被告
    戊○○辯稱：我到大陸外海我聯絡大陸漁船來接大陸女子，但大陸漁船沒有來接
    人，我等很久就要回臺灣交差，我沒有聯絡臺灣漁船，我只有聯絡大陸漁船，我
    發現只有臺灣漁船過來，我不讓大陸女子上臺灣漁船，大陸女子就拿刀威脅說她
    們要上臺灣漁船，我就搶她們的刀子，她們有二十幾個人我怎麼威脅她們云云；
    被告己○○則辯稱：大陸漁船沒有出來接人，我看不是大陸漁船沒有讓大陸女子
    上臺灣漁船，大陸女子就來拿刀子威脅我們要上臺灣漁船，我就搶過刀子並將她
    們趕到船的後面，當時大陸女子要我們到平潭搶灘上岸，怕危險所以沒有答應云
    云。惟查右揭事實，業據被告己○○於警訊及偵查中供承：海巡人員船艇戒護至
    海峽中線，我們再繼續前進至大陸福建平潭外海，當時船長打電話叫船前來接駁
    ，一直到六月十九日上十時三十分許，有一艘臺灣的船靠過來，船長就與對方打
    招呼，接著就叫船上的二十一名大陸女子上該船，都不上船，但要求我們將船開
    進平潭港，船長見狀就拿起殺魚刀對著那二十一名女子說這是公司按排的船，要
    那些女子上船，並出言罵那些女子，因為大陸女子不願意回去臺灣，我才拿刀威
    脅二十一名大陸女子上另外一艘船返回臺灣，並對大陸女子說如果妳們不跟我們
    回去的話大家都有事等節（見臺灣新竹地方法院檢察署檢察官九十二年度偵字第
    三五一二卷第六頁反面、同卷第一二八頁）在卷甚明，核與證人即行政院海岸巡
    防署海洋巡防總局第十二海巡隊員甲○○、丙○○、丁○○，及大陸地區女子鄒
    雲美、樂梅蘭、李晴、黃婷、林芸、李小華、劉珠鳳、陳愛灼、林妹、盧阿妹、
    吳愛華、田永珍、詹愛生、卓巧娟、陳曉芳、許銀妹、鄭珠花、林鳳翠、程莉莎
    、易具輝、易具容等二十一人分別於警訊、偵查中及本院審理時證述情節（見臺
    灣新竹地方法院檢察署檢察官九十二年度偵字第三五一二卷第一頁至第七十一頁
    反面、同卷第一二一頁至第一二三頁、及同卷第一八七頁至第二三六頁）相契合
    ，並有照片五幀附卷可稽及扣案之殺魚刀、菜刀各一把可佐，被告己○○於審判
    中翻異前詞，顯係卸責之詞，殊無可採，本件事證明確，被告二人犯行均堪以認
    定。
二、雖辯護人辯稱：被告己○○行為時因患有藥物性精神病及器質性精神病，目前仍
    在凱旋醫院住院治療，根本不會使用無線電，僅單純陪同被告戊○○出海，其對
    所謂「犯罪事實」之自白，與事實不符云云。惟查，被告己○○經送請鑑定結果
    ，認被告己○○過去曾經因為要戒酒及戒安非他命而住精神科醫院一次，但即使
    在住院期間被告己○○亦無幻覺、妄想等精神病症狀出現，目前亦否認有任何幻
    覺或是妄想等症狀，因此被告己○○行為並不受疾病之症狀干擾。此外心理測驗
    與腦波檢查也顯示己○○並無腦傷之現象。且被告己○○對於案發當時之行為，
    所有過程記憶清晰，也有明確之動機，己○○於案發當時之精神狀態應當沒有精
    神耗弱或心神喪失之情形。有屏安醫院九十二年八月二十八日屏安醫院字第○○○一一四○號函所附屏安刑鑑字第九二○八○九號之精神鑑定報告可參，足見被
    告行為當時情神狀態與常人無異，其於警訊及偵查中之自白，應值採信為真。故
    辯護人所前揭所辯，顯與事實不符，自難採信。
三、辯護人另辯稱：被告等曾係配合高雄、屏東地檢署查緝兩岸槍、毒之重大案件，
    而九十一年六月十二日被告二人載運二十一名大陸女子至貓鼻頭外海二十三海灣
    處為海巡署據報查獲一事，亦係配合辦案，有海巡署屏東機動查緝隊羅強飛配合
    製作秘密證人筆錄可佐，被告等受指示原船將大陸女子遣返，並明知須向海巡署
    回報，且海巡人員亦指示大陸女子回大陸後須以電話聯絡告知，被告等無絕脅迫
    大陸女子再偷渡回台之舉云云。惟查，依證人羅強飛在臺灣高等法院高雄分院九
    十二年度上訴字第一五四號審理時證述：（問：戊○○父子在九十一年六月十二
    日下午從屏東東港安檢站要報關出海時有無事先向你報備？）他是在出去之前有
    透過他朋友乙○○跟我說黃朝聰找他過去大陸一趟，但我不知道他真正出海的時
    間，我來不及跟他說什麼，我是在他出事後才知道這件事情。（問：知不知道己○○九十一年六月十二日這次出海是要非法載運大陸人民來台？）我不知道等語
    （見該案卷第五十二頁），復於本院九十一年度訴字第六六七號案件審理時證述
    ：（問：被告兩次偷運人口是否與協助辦案有關？）被告此次本案部分是與協助
    調查中之毒品走私有關，但新竹那件（指本案）我就不知道。（問：新竹那次被
    告出發前是否事先告知你？）新竹那次被告出發前有事先告知我們有些狀況，但
    沒有告知我們係為何事等語（見該案卷第六十七頁至第六十八頁），及證人劉建
    軍於本院九十一年度訴字第六六七號案件審理時證稱：（問：姜檢察官撤銷本件
    證人保護書的原因？）因為被告又被查獲屏東的案件，且檢察官認為被告再度載
    運偷渡客並沒有事先報告檢察官，被告二人後來先跟屏東機動查緝隊合作，詳情
    我不知道此次偷渡人口是否是協助調查案件有關等語（見該案卷第六十七頁），
    另參以被告二人雖曾擔任臺灣高雄地方法院檢察署檢察官之秘密證人，然依該署
    姜麗儒檢察官於九十一年十一月十一日十五時五十七分，在電話中向本院承辦九
    十一年度訴字第六六七號案件之法官表示：因被告二人又再利用所有漁船偷渡大
    陸人士入境為警方查獲，已遭撤銷證人保護並提公訴一節，亦有公務電話記錄單
    附於本院九十一年度訴字第六六七號卷第四十九頁可稽。可見被告二人在福建省
    平潭外海，共同持刀脅迫二十一名大陸女子上臺灣漁船，欲再度將大陸女子非法
    入境臺灣地區，顯然並非配合司法機關追緝毒品、槍械案件之範圍甚明，故辯護
    人所上述辯解，自難採為有利被告等人認定之依據。
四、被告二人雖著手持刀脅迫二十一名大陸女子上臺灣漁船之行為，惟未使大陸女子
    就範，其犯罪尚屬未遂，核被告戊○○、己○○所為，均係犯刑法第三百零四條
    第二項、第一項之強制未遂罪。又被告戊○○出言脅迫大陸女子：如不上船就殺
    死妳們等語，係實施強制罪之脅迫行為，應包括於強制行為內，不另成立恐嚇危
    害安全罪。公訴意旨認應依刑法第三百零二條之剝奪他人行動自由罪論處，尚未
    有洽，惟起訴之基本社會事實相同，爰依法變更起訴法條，併此敘明。又被告二
    人間有犯意之聯絡，行為之分擔，均為共同正犯。又被告己○○曾因違反麻醉藥
    品管理條例案件，經本院於八十六年十月二十九日以八十六年易字第二六二七號
    判處有期徒刑五月確定，甫於八十七年五月二十九日入監執行完畢，有臺灣屏東
    地方法院檢察署刑案資料查註紀錄表一紙在卷可按，五年之內再犯有期徒刑以上
    刑之本罪，為累犯，應依法加重其刑。被告二人已著手於犯罪行為之實行而不遂
    ，為未遂犯，爰依刑法第二十六條前段之規定減輕其刑，並依刑法第七十一條第
    一項之規定先加後減之。爰審酌被告二人曾有違反臺灣與大陸地區人民關係條例
    案件之前科紀錄，竟仍不知悔改，利用奉令將大陸女子遺返大陸之際，聯絡臺灣
    地區之人蛇集團派遺漁船欲將大陸女子接運非法偷渡臺灣地區，嚴重影響國防安
    全及社會治安，並危及大陸女子生命、身體之自由，惟念及渠等未故意傷害大陸
    女子，被告己○○係受其父戊○○之指揮而犯案，犯案情節較輕，且於偵查中曾
    坦承犯行，犯罪後態度不佳等一切情狀，分別量處如主文所示之刑，併分別諭知
    易科罰金之折算標準。扣案之魚刀、菜刀各一把，係被告戊○○所有，並供渠等
    犯罪所用之物，業據被告等供承在卷，爰依刑法第三十八條第一項第二款規定宣
    告沒收。
五、公訴意旨：被告戊○○見該二十一員大陸地區女子均不願上船，乃逕進入船艙室
    內，將船艙室關起來，不願讓該二十一員大陸地區○○○道所船隻開往方向，及
    以無線電對話機與他人對話之內容，而該二十一員大陸地區女子為確定被告戊○○所航行方向，乃吵要進入船艙室內看航行海圖，以查明知戊○○是否要將渠等
    載回大陸地區，而被告戊○○為制止該二十一員大陸地區女子進入船艙內，竟持
    一把未生鏽之殺魚刀子左右揮舞，對該二十一員大陸地區女子恐稱：如果妳們敢
    進去船艙，就殺妳們等語，並喝令被告己○○持另一把已生鏽之菜刀，命令二十
    一員大陸地區女子後退至船尾處，以防止該二十一員大陸地區女子再進入船艙內
    ，致該二十一名大陸地區女子因此心生畏懼，不敢再吵著要進入該船艙室內。因
    認被告戊○○、己○○因部分尚犯有刑法第三百零二條第一項之剝奪他人行動自
    由罪云云。惟按犯罪事實應依證據認定之，無證據不得推定其犯罪事實；又對於
    現在不法之侵害，而出於防衛自己或他人權利之行為，不罰。刑事訴訟法第一百
    五十四條及刑法第二十三條前段分別定有明文。次按刑法第三百零二第一項剝奪
    他人行動自由罪之成立，除須以強暴脅迫為手段外，尚須有剝奪他人行動自由之
    故意為要件，如係出於誤會而無犯罪之故意，自不成立該罪。訊據被告二人均堅
    詞否認涉有此部分犯行，辯稱：大陸女子要求我們開船進入平潭的海灘直接跳船
    ，我們怕危險所以要將船開回臺灣，對方就有人拿刀棍要強押我們開船到大陸，
    我們聽到後就出手將她們其中一人手中奪取刀子，並將她們趕到船尾去，因為她
    們太多人，才不讓她們進駕駛艙等語。而證人即二十一名大陸女子於警訊及偵查
    中均證稱：我們不願上另一艘臺灣漁船，大約經過二十分鐘後，船長將駕駛艙的
    門關上，不讓我們聽到他講無線電、不讓我們知道船走的方向，但我們看太陽的
    位置發覺船好像是開往臺灣，所以我們圍住駕駛艙兩邊走道上，想要進入駕駛艙
    看航行海圖以便知道是否回大陸，要求船長將我們載回大陸，船長突然就拿著一
    把刀子從駕駛艙衝出來向我們揮舞，並命令另一名船員拿起刀子，我們因害怕被
    殺死，便全部躲到船尾去等語在卷（見臺灣新竹地方法院檢察署檢察官九十二年
    度偵字第三五一二卷第一頁至第七十一頁反面、同卷第一二一頁至第一二三頁、
    及同卷第一八七頁至第二三六頁）甚詳；再衡諸被告於返航臺灣途中，即聯絡乙○○向海巡隊報案求救，此亦經乙○○證述明確，並有海巡總局勤務指揮中心受
    理報案之紀錄一份在卷足憑。可徵被告二人眼看二十一名大陸女子圍住駕駛艙外
    走道正欲進入駕駛艙查看之際，為避免遭受人數眾多之大陸女子挾持而被迫駛往
    平潭沿岸搶灘，遂持刀將大陸女子驅離至船尾，是以被告二人未有妨害大陸女子
    犯意，渠等主觀上係出於防衛自身之行動自由，為阻止大陸女子侵入駕駛艙之自
    力防衛之行為。況按中華民國船舶，非經主管機關許可不得航行至大陸地區，船
    舶所有人或船長違反之者，處三年以下有期徒刑、拘役、或科或併科新台幣一百
    萬元以上，一千五百萬元以下罰金，臺灣地區與大陸地區人民關係條例第二十八
    條第一項及八十條第一項定有明文。本件二十一名大陸女子圍於駕駛艙兩側強行
    要求被告二人違法將彼等載入大陸地區，對被告而言，自屬現在不法之侵害，被
    告二人所為防衛行為核與刑法第二十三條前段正當防衛之構成要件該當，亦屬不
    罰之行為。依刑事訴訟第三百零一條第一項之規定，原應為無罪之諭知，惟公訴
    意旨認此部分與前開論罪科刑部分為實質上一罪關係，爰不另為無罪之諭知。
六、另公訴人於準備程序指稱：被告戊○○見大陸女子圍住駕駛艙兩側走道時，突然
    就拿著一把刀子自駕駛艙衝出，而向大陸女子揮舞時，妨害二十一名大陸女子過
    程中，並基於傷害他人身體之犯意，以手上刀子劃傷告訴人程莉莎，使其受有右
    小腿之割傷，因認被告戊○○尚涉有刑法第二百七十七條第一項之傷害罪嫌云云
    。惟被告戊○○為將圍住駕駛艙附近之大陸女子驅離而持刀揮舞，依其本意應僅
    在威嚇大陸女子，並無傷害渠等之故意，此觀諸告訴人程莉莎右小腿相片（附於
    臺灣新竹地方法院檢察署檢察官九十二年度偵字第三五一二卷第二三八頁）所示
    傷痕並不明顯自明。參以被告戊○○所駕駛之漁船空間狹小，且二十一名大陸女
    子擠在兩旁走道，若被告戊○○果真有傷害之犯意，告訴人焉有僅受如此小小之
    傷害，而其受傷者豈有僅是告訴人一人而已。故被告戊○○應無傷害之故意甚明
    。再者因被告二人持刀將大陸女子趕至船尾之行為，既經本院認定無犯罪故意，
    縱有犯意亦屬正當防衛，而屬不罰之行為，已詳述如前，被告己○○傷害之犯行
    既未經起訴，且與前揭被告構成犯罪部分亦無實質上或裁判上一罪關係，本院自
    無從加以審酌，自應由檢察官另行處理，附此敘明。
貳、無罪部分
一、公訴意旨尚以：被告戊○○見大陸地區女子為求自救，而對航經該處之其它船隻
    揮衣喊救命，眼見已無法再控制局勢，不得以叫被告己○○託請不知情之乙○○
    ，向行政院海岸巡防署海防總局第十二海巡隊求救，並謊稱係遭該二十一名大陸
    地區女子挾持，而為據報前往現場處理之海巡署人員於同日下午六時二十五分許
    ，在上揭處所當場查獲，並扣得殺魚刀、菜刀各一把。因認被告二人尚涉有刑法
    第一百六十九條第一項之誣告罪嫌云云。
二、按犯罪事實應依證據認定之，無證據不得認定犯罪事實；又不能證明被告犯罪者
    ，應諭知無罪之判決，刑事訴訟法第一百五十四條第二項、第三百零一條第一項
    分別定有明文。又事實之認定，應憑證據，如未能發現相當證據，或證據不足以
    證明，自不能以推測或擬制之方法，以為裁判基礎；又所謂認定犯罪事實之證據
    ，係指足以認定被告確有犯罪行為之積極證據而言，而認定犯罪事實所憑之證據
    ，雖不以直接證據為限，間接證據亦包括在內，然而無論直接或間接證據，其為
    訴訟上之證明，須於通常一般人均不致有所懷疑，而得確信其為真實之程度，始
    得據之為有罪之認定，倘其證明尚未達到此一程度，而有合理懷疑存在時，事實
    審復已就其心證上理由予闡述，敘明其如何無從為有罪之確信，因而為無罪之判
    決，尚不得任意指為違法，最高法院著有二十九年上字第三一五號、四十年度
    台上字第八六號、七十六年度台上字第四九八六號判例要旨可供參酌。次按，誣
    告罪之成立以意圖他人受刑事處分或懲戒處分，而為虛偽之告訴告發報告者為其
    構成要件；所謂虛偽係指明知無此事實故意捏造而言，若告訴人誤認有此事實或
    以為有此嫌疑，自不得指為虛偽，即難科以本罪；誣告罪之成立，以告訴人所訴
    被訴人之事實必須完全出於虛構為要件，若有出於誤會、懷疑有此事實或誇大其
    詞而為申告，以致不能證明其所訴之事實為真實，縱被訴人不負刑責，而告訴人
    本缺乏誣告之故意，亦難成立誣告罪名；且誣告罪之成立，以意圖他人受刑事處
    分虛構事實而向該管公務員申告為其要件，故其所訴事實，雖不能證明係屬實在
    ，而在積極方面尚無證據證明其確係故意虛構者，仍不能遽以誣告罪論處，最高
    法院著有四十年度台上字第八八號、四十四年度台上字第八九二號、四十六年度
    台上字九二七號判例要旨亦可參酌。換言之，誣告罪之成立，須行為人對事實為
    憑空捏造而出於虛偽為要件，亦即行為人須有誣告之故意，進而申告虛構事實之
    行為，是故若有出於誤會、懷疑有此事實或誇大其詞而為申告，縱令所告不實，
    或被訴人不負刑責，而告訴人因本缺乏誣告之犯意，亦難成立誣告罪名。
三、公訴意旨認被告二人涉犯刑法第一百六十九條第一項之誣告罪嫌，無非係以被告
    二人於警訊及偵查中坦承由被告己○○以無線電委託不知情之友人乙○○向第十
    二海巡隊求救，並謊稱渠等遭受二十一名大陸女子挾持，復經二十一名大陸女子
    於警訊及偵查中證述綦詳為論據。惟訊據被告二人均堅決否認有何誣告之犯行，
    辯稱：大陸女子有二十一名之眾，且圍在駕駛艙要求我們載她們回大陸，她們當
    時想進入駕駛艙，當時有被挾持的危險，才以無線電通知乙○○代為向海巡署報
    備，我們如果把船開進大陸會被大陸當局扣押漁船等語，經查：證人鄒雲美等二
    十一名大陸地區女子分別於警訊及偵查中均證稱：我們不願上另一艘臺灣漁船，
    大約經過二十分鐘後，船長將駕駛艙的門關上，不讓我們聽到他講無線電、不讓
    我們知道船走的方向，但我們看太陽的位置發覺船好像是開往臺灣，所以我們圍
    住駕駛艙兩邊走道上，想要進入駕駛艙看航行海圖以便知道是否回大陸，我們要
    求船長將我們載回大陸，船長突然就拿著一把刀子從駕駛艙衝出來向我們揮舞，
    並命令另一名船員拿起刀子，我們因害怕被殺死，便全部躲到船尾，我們對航經
    該處其它船隻高舉紅色衣服求救去等語（見臺灣新竹地方法院檢察署檢察官九十
    二年度偵字第三五一二卷第一頁至第七十一頁反面、同卷第一二一頁至第一二三
    頁、及同卷第一八七頁至第二三六頁）、及證人乙○○於本院審理所證稱：當時
    我在船上，戊○○剛開始用電話在大陸打給我，因收訊不佳我請他用ＳＳＢ跟我
    聯絡，我當時有聽到很吵雜的聲音，有人在敲門的聲音，我問戊○○到底什麼事
    情，戊○○說船上的大陸女子要挾持他將船開進大陸，他不敢進去，大陸的船又
    沒有出來接，一直等不到大陸船，大陸女子一直在鼓譟，我告訴他先將船往回開
    我幫他報案等語（見本院審理卷第一六二頁至第一六三頁）以觀，可見當時二十
    一名大陸女子確實曾群起包圍駕駛艙，並拍打艙門欲進入駕駛艙，被告等為免遭
    挾持而共同持刀逼退大陸女子後，仍不見大陸船隻前來接駁大陸女子，且大陸女
    子又高舉紅色衣服對過往船隻揮舞求救等事實，應堪認定。從而，被告二人面對
    無法控制大陸女子之高張情緒，而隨時有被眾多大陸女子控制行動自由駛向平潭
    搶灘之虞，遂委託乙○○代為向海巡單位陳報遭大陸女子「挾持」之事實，尚非
    全然出於虛構。退一步而言，縱使被告二人向巡防單位申告之事實或有以小誇大
    、渲染或誤會之情形，亦難以此率而認定被告二人有何誣告之主觀犯意及虛構事
    實設詞誣告之事實。準此，公訴人所舉之證據既不足以證明被告確有公訴人所訴
    之誣告犯行，本院復查無其他積極證據足資認定之，則本件即不能證明被告等犯
    有誣告罪，揆諸前開法條規定及判例意旨，自應就被告被訴誣告部分諭知被告無
    罪之判決，以示慎審。
據上論斷，應依刑事訴訟法第二百九十九條第一項前段、第三百零一條第一項、第三
百條、刑法第二十八條、第三百零四條第二項、第一項、第二十六條前段、第四十七
條、第四十一條第一項前段、第三十八條第一項第二款，罰金罰鍰提高標準條例第一
條前段、第二條，判決如主文。
中      華      民      國    九十三    年      三      月      九      日
                                    臺灣屏東地方法院刑事第三法庭
                                        審判長  法  官  蔡國卿
                                                法  官  柯雅惠
                                                法  官  楊萬益
右正本證明與原本無異。
如不服本判決應於收受本判決送達後十日內向本院提出上訴書狀，其未敘述上訴理由
者，並得於提起上訴後十日內向本院補提理由書狀（均須按他造當事人之人數附繕本
 ）「切勿逕送上級法院」
                                                書記官  呂坤宗
中 華    民    國     九十三      年      三      月       九      日
所犯法條：
中華民國刑法第三百零四條
(強制罪)
以強暴、脅迫使人行無義務之事或妨害人行使權利者，處三年以下有期徒
刑、拘役或三百元以下罰金。
前項之未遂犯罰之。
